【裁判字號】    92,台上,4385
【裁判日期】    920808
【裁判案由】    加重強盜
【裁判全文】
最高法院刑事判決                              九十二年度台上字第四三八五號
    上  訴  人  乙○○
                        （另案在臺灣新竹監獄執行）
                甲○○
                        （另案在臺灣新竹監獄附設戒治所戒治）
右上訴人等因加重強盜案件，不服臺灣高等法院中華民國九十二年四月三十日第二審
判決（九十一年度上訴字第三七三三號，起訴案號：臺灣新竹地方法院檢察署九十年
度偵字第四七一八號、第五六五一號），提起上訴，本院判決如左：
    主  文
上訴駁回。
    理  由
按刑事訴訟法第三百七十七條規定，上訴於第三審法院，非以判決違背法令為理由，
不得為之。是提起第三審上訴，應以原判決違背法令為理由，係屬法定要件。如果上
訴理由狀並未依據卷內訴訟資料，具體指摘原判決不適用何種法則或如何適用不當，
或所指摘原判決違法情事，顯與法律規定得為第三審上訴理由之違法情形，不相適合
時，均應認其上訴為違背法律上之程式，予以駁回。本件原判決撤銷第一審法院併合
論處上訴人乙○○、甲○○加重強盜、以非法方法剝奪人之行動自由二罪之不當科刑
判決，改判以渠等所犯加重強盜、以非法方法剝奪人之行動自由二罪名，有方法結果
關係，乃依牽連犯，從一重論處上訴人乙○○、甲○○共同攜帶兇器以脅迫至使不能
抗拒，而取他人之物罪刑（乙○○處有期徒刑七年、甲○○，累犯，處有期徒刑七年
二月，乙○○另犯帶兇器竊盜罪部分，第一審論處罪刑後，乙○○提起上訴，嗣於
原審經其撤回上訴而確定）。乙○○之上訴意旨略稱：（一）告訴人彭士豪就本件糾
紛發生之原因，在警訊及第一審第一、二次訊問時，始終避而不提，直至於第一審與
乙○○對質時，始供稱：伊早在停車前即打電話給王思舜，所以打電話予王思舜，是
因被告等（指上訴人等）有挑釁意味，請王思舜他們過來，伊講完電話時已快到中正
大橋南端，由此足證王思舜證稱：彭士豪告知遭人攔下打電話求救云云，並非事實，
可見彭士豪指控乙○○犯罪動機不純正。彭士豪在偵審中均供稱係上訴人等二人強劫
其財物，惟在警訊中稱：歹徒有三人，可見其指訴誇大不實。而關於遭強盜之過程
，在警訊中乃供稱：在中正橋頭被攔下，甲○○打開行李箱，拿走皮夾，並叫伊上車
。在第一審第一次訊問時則先稱：甲○○拿機車鑰匙，乙○○拿電話及皮包，其後又
改稱：甲○○將電話拿走，乙○○拿鑰匙開車箱拿走皮包；於第一審與乙○○對質並
經辯護人質問時又稱：被告二人沒有打他、沒有罵他，只拿刀子對他說不要動，先拿
走電話，叫他交出鑰匙，然後叫他把身上的東西拿出來，足見彭士豪之指訴前後不一
，顯非實情。（二）彭士豪指訴當天被搶的東西有存摺、印章、四張提款卡且稱提款
卡內有上萬元（新台幣，下同），又稱上訴人等沒有問他提款卡密碼，若上訴人等真
在劫財，豈有不加質問之理，足認彭士豪所述有違常情。再依彭士豪指述案發當日係
穿Ｔ恤，上訴人等說要上高速上公路，開蠻快的，上訴人等有問交流道怎麼走，伊有
跟上訴人等講交流道怎麼走等語，則彭士豪當日既身穿Ｔ恤，無從放置電話、皮包，
其電話、皮包必係放在褲子口袋，而非Ｔ恤內，再依當時車速狀況，車內必然吵雜，
其要指示前座之上訴人等如何開往高速公路，身體必須前傾而非安坐於後座，而於專
心指路之際，未發現皮包等物遺留在車後座，嗣至交流道附近，上訴人等叫其下車，
其匆忙打開車門下車，而將電話及皮包遺落車上，與當時情況完全合。又依彭士豪
供述：遭上訴人等攔下後，王思舜二、三分鐘到現場，核與乙○○供稱：不到二分鐘
就看到王思舜的車開來，就趕快上車及甲○○所供：彭士豪關機沒多久，就看到一台
車開過來，乙○○就叫上車云云相符，則上訴人等下車沒多久，即見王思舜開車前來
而匆忙離去，根本不可能有如彭士豪所指訴「叫我不要動，要我交身上財物，交出鑰
匙，再打開行李箱取皮包」等情節，益見彭士豪之指訴不實。（三）彭士豪於警訊係
供稱：被押上車；於第一審第一次訊問時，則稱：甲○○拿刀比著叫我上車，我坐在
後座，被告二人（即上訴人等）在前座；於第一審第二次訊問時又稱：被告二人拿刀
比著叫我上車；與乙○○對質並經辯護人詢問時復改稱：被告用刀比著我，開車門叫
我上車。原判決依憑彭士豪前後不一顯有瑕疵之指訴，認定乙○○有妨害自由及強盜
犯行，自屬當然違背法令。（四）彭士豪雖指稱上訴人等一下車即拿走其之行動電話
，惟依證人余煥欽之證述及通聯紀錄觀之，余煥欽於案發當日上午三時七分十四秒至
三時九分四十二秒曾撥電話至彭士豪之行動電話。余煥欽在警訊中復證稱：「撥通電
話時沒有人跟我對話，不過我聽到有三人在對話，並透過話筒傳過來，說到，後面那
台車不曉得是不是他朋友的、那小鬼不曉得有沒有報警、你有沒有記那個小鬼的車牌
之後電話就切斷了」，在第一審又證稱：「我就打電話給彭士豪之手機，但都沒有人
講話，但有聽到好像有人在對話說，那個小鬼的朋友不知道有沒有報警」，由上開證
據足以證明余煥欽撥通彭士豪電話時，該行動電話是使用靜音之振動裝置（因彭士豪
及上訴人等皆稱未聽見行動電話之鈴聲），係由彭士豪按下接聽鈕，故意洩漏上訴人
等之動態，是彭士豪上車之際，仍持有該支行動電話無疑，彭士豪指訴上訴人等一下
車就拿走其行動電話，顯然不實。又證人王思舜於警訊即證稱：我在橋上時就看到彭
士豪正要上一輛白色轎車；於第一審復證稱：快到橋底時，看到彭士豪身體已經一半
進入車子裡，那時離他們十幾、二十公尺；於原審調查時又稱：沒有看到有人強拉彭
士豪上車。足見上訴人等並未強押彭士豪上車。原判決就上開有利於乙○○之證據，
不予採納，未說明理由，自有理由不備之違法。甲○○上訴意旨略稱：（一）甲○
○在第一審及原審一再要求與彭士豪對質，詎第一審及原審皆枉顧甲○○權益，不予
傳訊，復未說明該項證據無調查必要之理由，原判決自有應於審判期日調查之證據未
予調查及理由不備之違背法令。（二）原判決認定上訴人等強劫彭士豪之財物，無非
以彭士豪之指訴為據，惟上訴人等辯稱該財物係彭士豪下車時遺忘在車內，亦有可能
，原判決就此未詳加調查，採證於法有違。又彭士豪就歹徒究係二人或三人、究係何
人要其交付財物、何人拿取機車行裏箱內之皮包等事實之陳述，前後不一，原判決以
彭士豪因年輕並驚嚇過度，說明彭士豪之指訴，仍具相當程度之真實性，足以採信，
顯然違背應依證據裁判之本旨。（三）彭士豪如係遭上訴人等強押上車，王思舜等人
何以僅見彭士豪自行進入車內，而未見遭持刀強押之情事﹖況且彭士豪係一人坐於車
後座，車行期間，上訴人復未對之有任何脅迫言語或毆打動作，縱彭士豪證述無誤，
亦僅能證明上訴人等確曾將之載往高速公路新竹交流道，不能證明上訴人等以強暴、
脅迫手段強盜彭士豪之財物，原判決僅憑主觀推測、猜想之詞，判決甲○○有罪，顯
屬率斷各等語。
惟查原判決依憑乙○○在警訊、偵查及檢察官聲請第一審法院羈押而於第一審訊問時
，先後供認是因為彭士豪騎機車蛇行在前，想攔下來教訓，遂由伊與甲○○二人下車
，後來看見彭士豪朋友開車前來，因害怕乃要彭士豪上車，彭士豪在車上說錢給伊等
讓其下車，甲○○即叫彭士豪把手機及皮包留下後放渠下車，加油用了六百元，伊拿
三百元及手機，但晶片由甲○○拿走，證件都丟掉等語、甲○○在偵查中供認：「到
關西後有一個人騎機車超我們的車，他從右邊閃到左邊超我們的車還回頭看我們，我
們看到有挑釁的意味，我們就把他攔下來，我從車上拿出一把長約三十公分，如所繪
圖樣的刀子，我先下車罵那小孩子，說你先  人還要打電話叫救兵，我叫他把電話關
掉」、告訴人彭士豪在警訊、第一審及原審囑託福建金門地方法院訊問時之指述、證
人王思舜、余煥欽、林雨萱、徐鵬程之證言、卷附乙○○於民國九十年九月十一日羈
押入臺灣新竹看守所時之身體檢查紀錄表影本、彭士豪補領國民身分證申請書影本、
遭強劫之行動電話照片六幀及電話通聯紀錄影本等證據資料，認定上訴人等均有其事
實欄所載之犯行，已於理由內詳敘其調查證據之結果及取捨證據認定之理由。並就乙
○○上訴意旨（一）至（四）以及甲○○上訴意旨（三）所載之否認犯罪辯解，認均
非可採，分別予以指駁。復列舉事證，說明乙○○辯稱：在警訊中曾遭警方刑求取供
云云，不足採信。再以：「上訴人等行為後，懲治盜匪條例業於九十一年一月三十日
公布廢止，惟上訴人等為盜匪行為時，在懲治盜匪條例未公布廢止前，依上訴人等行
為時所適用之法律而言，該條例乃修正前刑法 (指九十一年一月三十日修正、增訂前
之刑法）之特別法，依特別法優於普通法之法律適用原則，自應適用懲治盜匪條例論
處，無適用修正前刑法之餘地。再懲治盜匪條例之廢止，與刑法強盜、擄人勒贖及其
結合犯等相關條文之修正及增訂，係經立法院於同日三讀通過，並經總統於九十一年
一月三十日同日公布施行。考其立法目的，在以修正後之刑法取代上開條例，避免修
正前之刑法發生中間法之效力。故懲治盜匪條例雖曰廢止，然因廢止前後，上訴人等
之盜匪行為在行為時至裁判時，均有刑罰規定，該條例之廢止，自屬刑法第二條第一
項之行為後法律有變更，而非刑事訴訟法第三百零二條第四款、第三百八十一條、第
三百九十三條第四款所稱之刑法廢止，亦不因該條例之廢止而回復適用修正前刑法相
關條文之餘地。」，說明就上訴人等行為時有效之懲治盜匪條例第五條第一項第一款
（法定刑為無期徒刑或七年以上有期徒刑）與裁判時已修正之刑法第三百三十條第一
項（法定刑為七年以上有期徒刑），相比較結果，以修正後之刑法第三百三十條第一
項有利於上訴人等，應依修正後刑法第三百三十條第一項之加重強盜罪論處上訴人等
罪刑。就形式上觀察，原判決並無未盡證據調查能事、理由不備、採證違背證據法則
等違背法令之情形。乙○○上訴意旨（一）至（四）及甲○○上訴意旨（三），置原
判決理由內已詳細說明之事項於不顧，對事實審法院無違於證據法則之採證認事自由
判斷職權之合法行使，仍執前詞，再為單純事實上爭辯，俱非合法之第三審上訴理由
。又命被告與告訴人對質與否，審理事實之法院本有自由酌裁之權，並非當事人得據
以提起第三審上訴之適法理由。況且原審就甲○○聲請傳訊告訴人彭士豪乙事，係因
彭士豪正在金門服役，乃囑託福建金門地方法院訊問彭士豪，有福建金門地方法院刑
事報到單及訊問筆錄在卷可按（見原審卷第一七五頁至一八０頁），原審審判長於審
判期日，復以朗讀並告以該筆錄要旨之方式，命上訴人等對該份囑託訊問彭士豪筆錄
為辯論（見原審卷第二０二頁），於諭知調查證據完畢開始辯論前，詢問甲○○：「
尚有何證據請求調查﹖」，甲○○又答稱：「沒有」（見原審卷二０九頁），甲○○
上訴意旨（一）至法律審之本院，又執原審未傳訊彭士豪與伊對質云云，指摘原判決
證據調查未盡及理由不備，自非依據卷內資料而為主張。又告訴人之陳述有部分前後
不符，或相互間有所歧異時，究竟何者為可採，法院仍得本其自由心證予以斟酌，非
謂一有不符或矛盾，即應認其全部均為不可採信；尤其關於行為動機、手段及結果等
細節方面，告訴人之指述，難免故予誇大，但祇要關於基本事實之陳述，若果與真實
性無礙時，則仍非不得予以採信。原判決以：「本件強盜之發生過程時間短促且正值
深夜，視線模糊不清，被害人（指彭士豪）事發當時年僅十八歲，對於突如其來之陌
生人暴力舉動亦有受驚嚇過度之情，且原審（指第一審）訊問時離案發當時已五月有
餘，經公設辯護人詢問時，離事發亦有一年之久，則被害人有記憶不清之情尚可理解
，且其就被告二人（即上訴人等）在被害人上車之前均持刀令其將身上之皮包、行動
電話等財物交付並強取其機車內之皮包等財物，持刀迫使被害人上車等情，並無二致
」，說明彭士豪關於上訴人等加重強盜及妨害自由基本事實之陳述，具有相當程度之
真實性，足以採信。乃事實審法院採證認事自由判斷職權之合法行使，於證據法則無
違，並未違法。甲○○上訴意旨（二）執此指摘原判決採證違法，顯不足以辨識原判
決已具備違背法令之形式要件。綜上所論，上訴人等之上訴，均屬違背法律上之程式
，皆應駁回。
據上論結，應依刑事訴訟法第三百九十五條前段，判決如主文。
中      華      民      國    九十二    年      八      月      八      日
                              最高法院刑事第一庭
                                  審判長法官  施  文  仁
                                        法官  林  永  茂
                                        法官  蕭  仰  歸
                                        法官  張  清  埤
                                        法官  呂  永  福
      右正本證明與原本無異
                                              書  記  官
中      華      民      國    九十二    年      八      月     十四     日
                                                                        Ｔ


司法院資訊處製作；財團法人民間司法改革基金會備份。
